ACORDAO-COMPLETO-2392763

ACÓRDÃO 1230/2020 ATA 4/2020 - PRIMEIRA CÂMARA

VISTOS, relatados e discutidos estes autos em que se aprecia recurso de reconsideração interposto por Odilson Vicente de Lima contra o Acórdão 10095/2018-TCU-Primeira Câmara, por meio do qual o Tribunal julgou irregulares suas contas, com condenação em débito e multa em razão de impugnação parcial de despesas do Convênio 722020/2009 celebrado entre o extinto Ministério do Desenvolvimento Social e Combate à Fome e o Município de Campo Erê/SC, cujo objeto previa a estruturação da rede de serviços de proteção social especial,
ACORDAM os Ministros do Tribunal de Contas da União, reunidos em Sessão da Primeira Câmara, diante das razões expostas pelo Relator, em:
9.1. com fundamento no arts. 32, inciso I, e 33, da Lei 8.443/1992, conhecer e negar provimento ao presente recurso de reconsideração;
9.2. dar ciência deste acórdão aos responsáveis, ao Ministério da Cidadania e à Procuradoria da República no Estado de Santa Catarina.

Recurso de reconsideração interposto por Odilson Vicente de Lima, Prefeito Municipal de Campo Erê/SC, contra decisão que julgou irregulares suas contas e o condenou ao pagamento de débito e multa.

Primeira Câmara

Ministério do Desenvolvimento Social e Combate à Fome (extinto).

3. Responsáveis/Recorrentes:
3.1. Responsáveis: Odilson Vicente de Lima (XXX.727.169-XX); Rozeni da Aparecida Loures Formighieri (XXX.296.799-XX).
3.2. Recorrente: Odilson Vicente de Lima (XXX.727.169-XX).

13.1. Ministros presentes: Walton Alencar Rodrigues (Presidente) e Bruno Dantas (Relator).
13.2. Ministros-Substitutos convocados: Marcos Bemquerer Costa e André Luís de Carvalho.
13.3. Ministro-Substituto presente: Augusto Sherman Cavalcanti.

ACORDAO-COMPLETO-2521630

Acórdão de Relação 194/2022 - Primeira Câmara

Acórdão de Relação

BRUNO DANTAS

Ministro-Substituto Augusto Sherman Cavalcanti.

Por registrar as principais ocorrências havidas no andamento do processo até o momento, resumindo os fundamentos das peças acostadas aos autos, adoto como relatório, com os ajustes necessários, a instrução da secretaria responsável pela análise da demanda (peça 63) , que contou com a anuência do titular da unidade (peça 64) e do Ministério Público junto ao TCU (peça 65) :
"INTRODUÇÃO
1. Trata-se de recurso de reconsideração (peça 55) por Odilson Vicente de Lima, à época dos fatos prefeito do Município de Campo Erê, Estado de Santa Catarina, contra o Acórdão 10095/2018-TCU-Primeira Câmara (peça 57) , relatado pelo ministro-substituto Augusto Sherman Cavalcanti.
1.1. Reproduz-se integralmente o teor do dispositivo da decisão impugnada:
'ACORDAM os Ministros do Tribunal de Contas da União, reunidos em sessão de 1a Câmara, ante as razões expostas pelo Relator, em:
9.1. excluir o município de Campo Erê/SC da presente relação processual;
9.2. julgar irregulares as contas de Odilson Vicente de Lima e de Rozeni da Aparecida Loures Formighieri, com fundamento nos arts. 1°, inciso I, 16, inciso III, alínea 'c', da Lei 8.443/1992, condenando-os solidariamente, com base nos arts. 19, caput, e 23, inciso III, da mesma Lei, ao pagamento das quantias a seguir discriminadas, com a fixação do prazo de quinze dias, a contar da notificação, para que comprovem, perante o Tribunal (art. 214, inciso III, alínea 'a', do Regimento Interno) , o recolhimento da dívida aos cofres do Tesouro Nacional, atualizada monetariamente e acrescida dos juros de mora, calculados a partir da respectiva data de ocorrência, até a data dos recolhimentos, na forma prevista na legislação em vigor;
	DATA DA OCORRÊNCIA
	VALOR ORIGINAL (R$) 
	D/C

	27/6/2012
	126.666,45
	Débito

	13/09/2013
	11.692,49
	Crédito

9.3. aplicar, individualmente, a Odilson Vicente de Lima e a Rozeni da Aparecida Loures Formighieri, com fundamento no art. 19 da Lei 8.443/1992, multa prevista no art. 57 da mesma Lei, c/c art. 267 do Regimento Interno do TCU, no valor de R$ 10.000,00 (dez mil reais) , fixando-lhes o prazo de quinze dias, a contar das notificações, para que comprovem, perante este Tribunal, o recolhimento das dívidas aos cofres do Tesouro Nacional (art. 214, inciso III, alínea 'a', do Regimento Interno do TCU) , atualizadas monetariamente desde a data deste acórdão até as datas dos efetivos recolhimentos, se forem pagas após o vencimento, na forma da legislação em vigor;
9.4. autorizar, desde logo, nos termos do art. 28, inciso II, da Lei 8.443/1992, a cobrança judicial das dívidas, caso não atendidas as notificações;
9.5. encaminhar cópia deste acórdão ao Ministério do Desenvolvimento Social, bem como à Procuradoria da República no Estado de Santa Catarina, para o ajuizamento das ações civis e penais que entender cabíveis (art. 16, § 3°, da Lei 8.443/1992, c/c o § 7° do art. 209 do RI/TCU) .'
HISTÓRICO
2. O Ministério do Desenvolvimento Social e Combate à Fome (atual Ministério da Cidadania) instaurou tomada de contas especial ante a impugnação parcial de despesas do Convênio 722020/2009 celebrado entre o MDS e o Município de Campo Erê, Estado de Santa Catarina (peça 1, p. 40-62) tendo por objeto a estruturação da rede de serviços de proteção social especial mediante a aquisição de materiais de consumo e serviços de terceiros para a manutenção do sistema de acolhimento institucional para crianças e adolescentes na Casa Lar, situada no Município. Em razão de atraso no repasse dos recursos pecuniários, prorrogouse a sua vigência inicial, de 29/12/2009 a 31/12/2010, até 28/6/2013 (peça 1, p. 110-114) . Previramse R$ 153.000,00 para a execução do objeto, dos quais R$ 150.000,00 repassados pela concedente em parcela única 27/6/2012 e R$ 3.000,00 correspondentes à contrapartida.
3. Consta do relatório do tomador de contas (peça 1, p. 276-290) que restou comprovado o bom e regular emprego de R$ 16.420,00 e que o prejuízo causado ao erário decorreu da não comprovação da aplicação de R$ 121.887,51. As despesas glosadas teriam sido realizadas em desacordo com as disposições do termo celebrado (alínea 'c', do inciso II, do art. 63, da Portaria Interministerial 127/2008) , vedadoras do emprego dos recursos repassados e pactuados no convênio em finalidade diversa da estabelecida. Não teriam sido entregues produtos adquiridos com os recursos do ajuste, a maioria em quantidades muito superiores ao consumo da entidade beneficiada. Teriam sido realizadas aquisições apenas para o fechamento de nota fiscal e feitas despesas com 'compras de vales' para uso posterior, com pagamentos de dívidas com fornecedores não relacionadas ao objeto do convênio e com o custeio de outras ações.
4. Responsabilizouse pela irregularidade apurada o ora recorrente, na qualidade de Prefeito do Município referido à época dos fatos (mandato de 2009 a 2012) e presentemente (mandato de 2016 a 2020) .
5. Na fase externa da tomada de contas especial, depois de examinar suas alegações de defesa em resposta a sua citação, o Tribunal entendeu que não há comprovação de que o município tenha se beneficiado do possível desvio de finalidade na aplicação dos recursos ajustados, e o excluiu da relação processual, e que a falta de demonstração do nexo causal entre as despesas realizadas e o atingimento dos objetivos do convênio, bem como a ausência de elementos que indiquem a boa-fé dos responsáveis na aplicação dos recursos públicos a eles confiados justificam o julgamento pela irregularidade das contas do ora recorrente. Diante de indícios de participação ativa na gestão dos atos considerados irregulares da então Secretária Municipal de Assistência Social, Rozeni da Aparecida Loures Formighieri, a Corte reputou impositiva também a sua responsabilização.
6. Por fim, o Tribunal considerou o valor a ser ressarcido pelos responsáveis, em seu benefício, o constante dos seus instrumentos de citação, conquanto o prejuízo causado ao erário tenha correspondido ao valor do ajuste (R$ 153.000,00) depois de suprimido o valor aprovado na prestação de contas (R$ 16.420,00) e a quantia devolvida (R$ 11.692,49) .
7. Conseguintemente, proferiu-se a decisão reproduzida no subitem 1.1 desta instrução.
8. Diante disso, o interessado vem interpor o recurso ora examinados para pedir (peça 55, p. 6) à Corte, que dele conheça, dê-lhe efeito suspensivo e, no mérito:
a)  declare nula a decisão vergastada (pedido tácito, ante os argumentos recursais de cerceamento de defesa) ;
b) reforme a decisão de sorte a elidir tanto a condenação a ressarcir o erário como a aplicação de multa para, por fim, julgar regulares as mencionadas contas especiais.
ADMISSIBILIDADE
9. Exarouse exame da admissibilidade do recurso à peça 57, em que se propõe dele conhecer e suspender os subitens 9.2, 9.3 e 9.4 da decisão combatida no concernente ao recorrente. Seu relator, ministro Bruno Dantas, acolheu a proposta em mediante despacho à peça 60. Reputase acertado o proposto e acolhido.
MÉRITO
10. Delimitação
10.1. Quanto ao mérito do recurso, no essencial é de perquirir:
a) se no processo teria havido cerceamento de defesa do ora recorrente (nesta instrução, item 11) ;
b) se decisões sobrevindas e proferidas em ações judiciais cíveis repercutiriam sobre o mérito das contas especiais (ibid., item 12) ;
c) se cumpriria ao Estado produzir prova da não execução do objeto do convênio e se a alegação recursal em sentido a este contrário desacompanhada da demonstração do nexo causal entre os recursos pecuniários repassados e as despesas realizadas faria cabível reforma da decisão impugnada (ibid., item 13) .
11. Do pretenso cerceamento à ampla defesa
Alegação
11.1. Sustenta o recorrente (peça 55, p. 34) - mediante transcrição de supostas alegações defensórias em processo judicial - que não teria sido 'citado, intimado ou requerido para prestar esclarecimentos, informações ou quaisquer outros tipos de defesas em processos administrativos instaurados pela atual administração do município' tampouco pelo Conselho Municipal de Assistência Social, de modo que não teria sido observado o princípio do contraditório.
Análise
11.2. A alegação não merece prosperar.
11.3. Citouse validamente o recorrente no procedimento de controle administrativo em que consiste a tomada de contas especial na sua fase externa - a saber a que teve lugar no âmbito do Tribunal - mediante os expedientes trazidos às peças 11 e 28, cujos respectivos comprovantes de recebimento constam às peças 12 e 31. Com isso, restou suprida a alegada falta de seu chamamento na fase do dito procedimento em que o Controle Interno o impulsionou.
11.4. Adicionalmente, vale notar que o ora recorrente apresentou suas alegações de defesa em duas oportunidades: em resposta à primeira citação mediante o instrumento trazido à peça 14 e em resposta à segunda por meio do acostado à peça 30 - considerada a fundamentação (peça 37) da decisão, não continente de divergência do entendimento exarado no item 18 da instrução juntada à peça 33 no sentido de que cabe ter por resposta do ora recorrente a por ele subscrita oferecida pelo Município de Campo Erê.
12. Da pretensa repercussão sobre o mérito das contas de decisões em ações judiciais cíveis no sentido da conduta de boa-fé do ora recorrente e da pretensa possível repercussão sobre aquele de decisões em ações de mesma natureza em curso
Alegação
12.1. O recorrente assevera (peça 55, p. 2) que sua 'absoluta boa intenção' teria sido provada em ação movida mediante processo judicial 0300391-72.2015.8.24.0013 impulsionado na Comarca de Campo Erê por foça de ação promovida pelo Município tencionando a devolução dos recursos pecuniários relativos ao convênio. O pleito teria sido julgado improcedente em primeira instância e a decisão de primeiro grau teria sido mantida na segunda instância.
12.2. Na primeira ação judicial referida, o julgador teria reconhecido não ter havido máfé, locupletação, enriquecimento ilícito ou dano ao erário, situações fáticas que implicariam condenação do ora recorrente naquela instância.
12.3. Em ambos os casos, o ora recorrente teria sido 'julgado inocente' no âmbito do Poder Judiciário estadual e os respectivos processos teriam sido encaminhados para a Justiça Federal.
12.4. Não teria havido, assim, 'crime ou improbidade' (ibid., p. 5) .
12.5. Ação com igual propósito teria sido ajuizada na Justiça Federal pelo Ministério Público.
12.6. Diante disso, caberia reformar a decisão recorrida de modo a acolher o pedido memoriado no sentido de reformar a decisão impugnada.
Análise
12.7. O argumento não merece prosperar.
12.8. Em regra, as responsabilidades civil, administrativa e penal são independentes. Em alguns casos específicos é que tal não se dá. Admite-se que sentença proferida em processo penal mediante a qual se conclua pela não ocorrência material do fato ou pela negativa de sua autoria impeça a propositura ou a continuidade de ação nos âmbitos civil e, por extensão, administrativo, consoante entendimento do Supremo Tribunal Federal exarado nos Mandados de Segurança 21.948RJ, relator o Ministro Néri da Silveira, e 21.708-DF, redator para o acórdão Ministro Maurício Corrêa.
12.9. Como a alegada ação m curso será eventualmente proferida no juízo cível, dada a natureza do suposto pleito, necessariamente a situação fática não se subsumirá à hipótese consistente em exceção à regra aludida.
12.10. Quanto às supostas decisões proferidas invocadas, as decisões do Tribunal em processos de controle administrativo externo se fundam no mais abrangente juízo do atendimento do interesse público mediante o bom e regular emprego dos recursos objeto sob análise. É o que se infere do art. 70 da Constituição da República, mediante o qual se atribui ao Controle Externo o poder de empreender fiscalizações de entidades da Administração Pública Federal não apenas quanto à legalidade, mas também quanto à legitimidade e à economicidade da aplicação de recursos públicos federais.
12.11. Tal preceito é expresso também no art. 93 do Decreto-Lei 200, de 25 de fevereiro de 1967, reproduzido no art. 66 de Decreto 93. 872, de 23 de dezembro de 1986, ambos recepcionados pela atual Lei Maior:
Art. 93. Quem quer que utilize dinheiros públicos terá de justificar seu bom e regular emprego na conformidade das leis, regulamentos e normas emanadas das autoridades administrativas competentes.
12.12. Por isso, cumpre analisar a presunção de boa-fé somente se concomitantemente à comprovação da aplicação dos recursos em foco, cujo ônus é do responsável por sua gestão. Neste sentido a jurisprudência desta Corte e o entendimento do Supremo Tribunal Federal em decisão proferida em sede de Mandado de Segurança (MS 20.335/DF, Relator Ministro Moreira Alves) , cuja ementa da deliberação se transcreve:
'MANDADO DE SEGURANÇA CONTRA O TRIBUNAL DE CONTAS DA UNIÃO. CONTAS JULGADAS IRREGULARES. APLICAÇÃO DA MULTA PREVISTA NO ARTIGO 53 DO DECRETO-LEI 199/67. A MULTA PREVISTA NO ARTIGO 53 DO DECRETO-LEI 199/67 NÃO TEM NATUREZA DE SANÇÃO DISCIPLINAR. IMPROCEDÊNCIA DAS ALEGAÇÕES RELATIVAS A CERCEAMENTO DE DEFESA. EM DIREITO FINANCEIRO, CABE AO ORDENADOR DE DESPESAS PROVAR QUE NÃO É RESPONSÁVEL PELAS INFRAÇÕES, QUE LHE SÃO IMPUTADAS, DAS LEIS E REGULAMENTOS NA APLICAÇÃO DO DINHEIRO PÚBLICO. COINCIDÊNCIA, AO CONTRÁRIO DO QUE FOI ALEGADO, ENTRE A ACUSAÇÃO E A CONDENAÇÃO, NO TOCANTE À IRREGULARIDADE DA LICITAÇÃO. MANDADO DE SEGURANÇA INDEFERIDO.'  (grifou-se) .
12.13. A boa-fé invocada não se constitui em elemento de convencimento da regularidade da gestão dos recursos e isso se dá porque é mandatório justificar o bom e regular emprego destes 'na conformidade das leis, regulamentos e normas emanadas das autoridades administrativas competentes', como prescreve o art. 93 do Decreto-Lei 200, de 25 de fevereiro de 1967.
12.14. Cumpre perquirir sobre o conceito de boa-fé. De Plácido e Silva (in Vocabulário Jurídico, vol. I, 12ª ed., Forense, 1993, p. 327) , assim a define:
'Sempre se teve boa fé no sentido de expressar a intenção pura, isenta de dolo ou engano, com que a pessoa realiza o negócio ou executa o ato, certa de que está agindo na conformidade do direito, consequentemente, protegida pelos preceitos legais. Dessa forma, quem age de boa-fé, está capacitado de que o ato de que é agente, ou do qual participa, está sendo executado dentro do justo e legal.'
12.15. A boa-fé, assim, pressupõe tanto que o agente não tenha consciência da ilicitude dos atos que praticou como que essa inconsciência seja inevitável, invencível, quer dizer, não atribuível à negligência ou à desatenção do agente.
12.16. Assim, se o agente tem consciência da ilicitude dos atos, ou se o desconhecimento era evitável, e mesmo assim ele os pratica, sua conduta é culpável, reprovável, e, por isso, não há de cogitar a boa-fé.
12.17. A boa-fé, fazendo-se um paralelo com o Direito Penal, equipara-se à ausência de culpabilidade, isto é, inexistência de reprovabilidade da conduta.
12.18. A multa tem natureza de pena, embora administrativa. Sua aplicação ao agente tem como requisitos, além da culpa ou dolo e da antijuridicidade, justamente essa reprovabilidade de conduta: a consciência acerca da ilicitude dos atos que cometeu, ou a inconsciência inescusável dessa ilicitude.
12.19. No Direito Administrativo, assim como no Direito Penal, não se pune conduta que não seja típica, antijurídica e culpável (reprovável) .
12.20. O tipo, no âmbito do Direito Administrativo, pode não ter o sentido estrito que lhe confere o Direito Penal - como 'modelo legal do comportamento proibido, compreendendo o conjunto das características objetivas e subjetivas do fato punível' (Heleno Cláudio Fragoso, Lições de Direito Penal, 4ª ed., Forense, 1995, p. 153) - mas, no mínimo, há que ser a previsão legal genérica do fato punível.
12.21. Assim, quando o Tribunal aplica multa ao agente faltoso, tal como se deu no caso concreto, necessariamente profere juízo no sentido da tipicidade, da antijuridicidade e da reprovabilidade de sua conduta. De outro modo, a multa não se lhe poderia ser aplicada.
12.22. Como visto, o aludido juízo do Tribunal em regra independe do formulado noutras instâncias e a exceção à regra não se aplica em hipóteses de decisões em ações judiciais cíveis tais como as alegadamente sobrevindas e proferidas.
13. Da pretensa execução do objeto do convênio e do pretenso recaimento do ônus da prova sobre o Estado
Alegação
13.1. Sustentase (peça 55, p. 2-3 e 5) que teriam sido entregues todas as mercadorias licitadas, utilizadas pelos munícipes que buscam a assistência social do município, por necessidade material, realizando-se o pagamento integral às empresas vencedoras' (ibid., p. 23) 
13.2. Como 'todos os recursos' objeto das contas especiais teriam sido utilizados 'com o objetivo de bem atender a população', descaberia 'falar em dano' (ibid., p. 16) .
13.3. Indiretamente, porque na forma da transcrição feita à peça 44, p. 45, mencionamse depoimentos nesse sentido de testemunha e de Rozeni da Aparecida Loures Formighieri, sua corresponsável nas contas especiais, colhidos numa das ações judiciais anteriormente mencionadas.
13.4. Dizse (peça 55, p. 34) - mediante transcrição de instrumento de alegada apresentação de alegações defensórias em processo judicial - que 'não há nos autos nenhuma referência de que tais bens, serviços ou materiais de consumo não foram efetivamente prestados ou entregues ao município'.
13.5. Em nenhum momento teria havido menção pelo Ministério de Desenvolvimento Social e Combate à Fome de desvios de recursos públicos tampouco de referências de enriquecimento ilícito ou ato de improbidade administrativa. Não teria sido afirmado na esfera do Controle Interno que os objetos adquiridos não foram entregues.
13.6. A Secretária de Assistência Social não seria técnica, mas antes 'uma agente política preocupada em resolver os problemas da coletividade', razão por que teria empregado 'alguns recursos, dentro da própria pasta, com o fito social, de forma a suprir as necessidades das pessoas que buscam amparo e socorro' na Secretaria. Teria havido, assim, 'erros técnicos, das pessoas que executaram as ações' (ibid., p. 5) .
13.7. Por isso, a condenação a ressarcir o erário impugnada implicaria enriquecimento ilícito deste.
Análise
13.8. Descabe acolher a alegação recursal.
13.9. Partese da premissa que cumpre ao Tribunal fundar a decisão atacada em prova da aplicação má ou irregular dos recursos pecuniários em foco. A premissa é falsa porque o julgamento combatido não há que fundarse em prova da não aplicação dos recursos em foco, mas antes na não comprovação de tal aplicação. Não se trata apenas de questão semântica, como se poderá pensar à primeira vista, pelo que se passa a explicar.
13.10. Na hipótese de falta de elementos de comprovação da aplicação regular de recursos públicos pecuniários federais este Tribunal não carece de indícios ou provas de sua não-aplicação ou de sua aplicação irregular, pois em tal caso se presume a irregularidade. Trata-se de presunção relativa, portanto suscetível de elisão mediante apresentação de prova em contrário - consistente em elementos de comprovação da aplicação dos recursos, ônus do gestor destes.
13.11. Dito doutro modo, em matéria de gestão de recursos públicos, o ônus da prova é invertido. De conseguinte, para que sejam julgadas regulares suas contas deve o Responsável produzir e juntar aos autos elementos probatórios suficientemente robustos para fazer ver cabalmente não apenas as despesas realizadas, mas também o nexo causal entre estas e os recursos repassados para sua realização.
13.12. Pois estatui o parágrafo único do art. 70 da Constituição da República:
'Prestará contas qualquer pessoa física ou jurídica, pública ou privada, que utilize, arrecade, guarde, gerencie ou administre dinheiros, bens e valores públicos ou pelos quais a União responda, ou que, em nome desta, assuma obrigações de natureza pecuniária.'
13.13. A jurisprudência da Corte, em consonância também com o disposto no art. 93 do Decreto-Lei 200, de 25 de fevereiro de 1967, c.c. o art. 66, do Decreto 93.872, de 23 de dezembro de 1986, é pacífica no sentido de que compete ao gestor comprovar a boa e regular aplicação dos recursos públicos.
13.14. O Supremo Tribunal Federal sempre se posicionou no sentido de que, em Direito Financeiro, cabe ao administrador público provar que não cometeu irregularidades a eles eventualmente imputadas:
'Em Direito Financeiro, cabe ao ordenador de despesas provar que não é responsável pelas infrações, que lhe são imputadas, das leis e regulamentos na aplicação do dinheiro público.' (MS 20.335/DF, Relator Min. MOREIRA ALVES, DJU 25/2/1983) 
13.15. Vale citar elucidativo trecho da fundamentação da Decisão 225/2000-2a Câmara, da lavra do Relator Ministro Adylson Motta:
'A não-comprovação da lisura no trato de recursos públicos recebidos autoriza, a meu ver, a presunção de irregularidade na sua aplicação. Ressalto que o ônus da prova da idoneidade no emprego dos recursos, no âmbito administrativo, recai sobre o gestor, obrigando-se este a comprovar que os mesmos foram regularmente aplicados quando da realização do interesse público. (...) 
Há que se destacar, ainda, que, além do dever legal e constitucional de prestar contas do bom e regular emprego dos recursos públicos recebidos, devem os gestores fazê-lo demonstrando o estabelecimento do nexo entre o desembolso dos referidos recursos e os comprovantes de despesas realizadas com vistas à consecução do objeto acordado. Assim, é imperioso que, com os documentos apresentados com vistas a comprovar o bom emprego dos valores públicos, seja possível constatar que eles foram efetivamente utilizados no objeto pactuado, de acordo com os normativos legais e regulamentares vigentes.'
13.16. A falta da comprovação mencionada no parágrafo precedente reveste de presunção juris tantum (relativa, ou que admite prova em sentido contrário) de autenticidade e de veracidade da imputação de causação de prejuízo ao erário.
13.17. Noutras palavras, por força do disposto no art. 70 da Lei Maior, a não comprovação aludida faz prova presuntiva da imputação à ora recorrente da causação do prejuízo ao erário constatado. Colhe-se da lição de Plácido e Silva em sua obra Vocabulário Jurídico (28a ed. Rio de Janeiro: Forense, 2010, p. 1124) :
'PROVA PRESUNTIVA. É a que se firma numa determinação legal, que se constitui em prova por determinação legal.
E, neste caso, salvo para tornar desfeita ou para a anular, o que cabe à parte contrária, quando se trata de presunção relativa, a menção da presunção legal dispensa o encargo da prova, desde que ela própria a produz.'
13.18. A decisão vergastada, como memoriado, fundouse na não demonstração do nexo causal entre as despesas realizadas e o atingimento dos objetivos do convênio.
13.19. Incumbe a quem administre recursos pecuniários público produzir prova do seu emprego bom e regular. Para tanto, não basta provar tão somente o atingimento dos fins almejados pela entidade repassadora dos recursos. Há também que produzir prova do nexo de causalidade entre recursos repassados mediante convênio e as respectivas despesas realizadas mediante a correspondência entre [a] o número e o valor de cada lançamento assinalado nos extratos da conta bancária específica para a movimentação dos recursos repassados, consentâneo com os respectivos número e o valor do documento relativo ao lançamento (cheque ou ordem bancária) , [b] a correspondente nota fiscal ou outro comprovante de liquidação do pagamento e (e) o nome do credor listado em relação de pagamentos. A falta de apenas um desses elementos comprobatórios impede o estabelecimento do nexo de causalidade mencionado e, por conseguinte, a comprovação da realização regular da despesa em aquisição de bem ou serviço mediante o emprego dos recursos pecuniários repassados - e não mediante emprego doutros recursos.
13.20. O recorrente não traz anexos (peça 55, p. 770) a seu instrumento de recurso meios de prova do nexo de causalidade aludido, de sorte que é constitucionalmente presumível não ter havido o seu emprego bom e regular.
13.21. Corolário, tampouco é acolhível a parte do arrazoado recursal em que se afirma ter havido tão somente 'erros técnicos'.
CONCLUSÃO
14. Das análises empreendidas se conclui que:
a) não houve cerceamento de defesa do ora recorrente;
b) decisões judiciais sobrevindas ou proferidas em ações judiciais cíveis não repercutem sobre o mérito das contas especiais;
c) cumpre ao responsável pelas contas especiais prova não só da execução do objeto do convênio, mas também nexo causal entre os recursos pecuniários repassados e as despesas realizadas.
PROPOSTA DE ENCAMINHAMENTO
15. Do exposto, propõe-se, com fundamento nos arts. 32, inciso I, e 33 da Lei 8.443, de 16/6/1992:
a) conhecer do recurso e, no mérito, negarlhe provimento;
b) notificar da decisão sobrevinda o recorrente e os demais interessados notificados do Acórdão impugnado, sem deixar de anexar ao expediente de notificação cópia do relatório e da fundamentação da decisão."
É o Relatório.

não há.

Procurador Marinus Eduardo de Vries Marsico.

TOMADA DE CONTAS ESPECIAL. CONVÊNIO. ESTRUTURAÇÃO DA REDE DE SERVIÇOS DE PROTEÇÃO SOCIAL ESPECIAL. NÃO DEMONSTRAÇÃO DO NEXO DE CAUSALIDADE ENTRE OS RECURSOS REPASSADOS E AS DESPESAS REALIZADAS. CONTAS IRREGULARES. DÉBITO. MULTA. RECURSO DE RECONSIDERAÇÃO. ADEQUAÇÃO DAS SANÇÕES APLICADAS. CONHECIMENTO DO RECURSO. NEGATIVA DE PROVIMENTO.

TOMADA DE CONTAS ESPECIAL (TCE)

Secretaria de Recursos (Serur); Secretaria de Controle Externo de Tomada de Contas Especial (SecexTCE).

Em exame recurso de reconsideração interposto por Odilson Vicente de Lima (peça 55) , na qualidade de Prefeito Municipal de Campo Erê/SC, contra o Acórdão 10095/2018-TCU-Primeira Câmara (relator Ministro-Substituto Augusto Sherman) , por meio do qual o Tribunal, no que interessa ao recorrente, julgou irregulares suas contas e aplicou-lhe multa em virtude de impugnação parcial de despesas referentes ao Convênio 722020/2009.
Referido ajuste, celebrado entre o extinto Ministério do Desenvolvimento Social e Combate à Fome (sucedido pelo Ministério da Cidadania) e o Município de Campo Erê/SC previa a estruturação da rede de serviços de proteção social especial, mediante aquisição de materiais de consumo e serviços de terceiros para a manutenção do sistema de acolhimento institucional para crianças e adolescentes na Casa Lar, situada na localidade.
Nesta oportunidade, o recorrente alega basicamente que: i) teria havido cerceamento de defesa em processos administrativos instaurados pela administração municipal sucessora e pelo Conselho Municipal de Assistência Social referentes ao convênio; ii) haveria decisões judiciais cíveis com repercussão sobre o mérito desta TCE; e iii) cumpriria ao TCU produzir prova da não execução do objeto e/ou irregular aplicação dos valores do convênio.
Após examinar as razões recursais, a Secretaria de Recursos (Serur) concluiu que não foram trazidos elementos suficientes para alterar a deliberação recorrida, razão pela qual, com a concordância do Ministério Público junto ao TCU, propõe o conhecimento e o não provimento do apelo recursal.
Preliminarmente, ratifico o despacho exarado no sentido de que o presente recurso deve ser conhecido, porquanto preenche os requisitos de admissibilidade previstos nos arts. 32, inciso I, e 33, da Lei 8.443/1992.
Quanto ao mérito, concordo com a análise empreendida pela Serur, transcrita no relatório precedente, a qual enfrentou e afastou com propriedade cada um dos argumentos apresentados pelo recorrente, razão pela qual incorporo seus fundamentos às minhas razões de decidir, sem prejuízo de breves considerações.
Não procedem as alegações de cerceamento de defesa, visto que esta TCE, instaurada pelo Ministério repassador dos recursos, não se comunica com eventuais processos administrativos instaurados na esfera municipal atinentes ao mesmo objeto. Ademais, o recorrente foi regularmente citado e apresentou alegações de defesa em duas oportunidades nestes autos.
Tampouco prospera o argumento de que haveria interferência no mérito do acordão recorrido em virtude de decisões judiciais prolatadas no âmbito da justiça estadual ou federal, as quais teriam reconhecido a inocorrência de máfé, locupletação, enriquecimento ilícito ou dano ao erário atribuível ao recorrente. 
Além de o responsável mencionar ações ainda não transitadas em julgado, a jurisprudência desta Corte é pacata no sentido de que as responsabilidades civil, administrativa e penal são independentes, salvo se sentença proferida em processo penal concluir pela não ocorrência material do fato ou pela negativa de sua autoria. Na mesma linha vai o entendimento do Supremo Tribunal Federal, a exemplo do decidido nos Mandados de Segurança 21.948/RJ e 21.708/DF.
O derradeiro argumento pressupõe que competiria ao Tribunal de Contas da União demonstrar má ou irregular aplicação dos recursos públicos federais transferidos ao Município, o que é absolutamente equivocado.
Em matéria de gestão de recursos públicos repassados por força de transferência voluntária, o ônus da prova é invertido: deve o responsável produzir e juntar aos autos elementos probatórios suficientemente robustos para demonstrar não apenas as despesas realizadas, mas também o nexo causal entre essas e a concretização do objeto pactuado, nos termos do parágrafo único do art. 70 da Constituição Federal de 1988.
Referido entendimento está alinhado ao disposto no art. 93 do Decreto-Lei 200/1967, c/c o art. 66 do Decreto 93.872/1986, bem como à jurisprudência pacífica desta Corte de Contas e do Supremo Tribunal Federal (v.g. Mandado de Segurança 20.335/DF) .
Nessa linha, visto que o recorrente não juntou aos autos os elementos necessários à demonstração do nexo causal entre as despesas realizadas e o atingimento dos objetivos do convênio, não há como afastar o débito constatado na decisão recorrida.
Por fim, tenho que as demais alegações recursais foram suficientemente analisadas pela Serur, logo, por dever de síntese e objetividade processuais, remeto à instrução reproduzida no relatório que compõe esta decisão.
Logo, ante a ausência de elementos capazes de alterar o juízo anteriormente formulado, não é possível reformar o julgado, como pretende o recorrente. 
Feitas essas considerações, entendo que o presente recurso deve ser conhecido e rejeitado, mantendo-se inalterada a deliberação ora combatida.
Ante o exposto, voto por que o Tribunal adote o Acórdão que ora submeto à deliberação deste Colegiado.
TCU, Sala das Sessões Ministro Luciano Brandão Alves de Souza, em 18 de fevereiro de 2020.
Ministro BRUNO DANTAS 
Relator